【裁判字號】    96,上更(一),34
【裁判日期】    970422
【裁判案由】    貪污治罪條例等
【裁判全文】
臺灣高等法院臺中分院刑事判決      96年度上更(一)字第34號
上  訴  人
即  被  告  丙○○
選任辯護人  羅豐胤  律師
            黃幼蘭  律師
上列上訴人因貪污治罪條例等案件，不服臺灣彰化地方法院92年
度訴字第765號中華民國93年8月18日第一審判決（起訴案號：臺
灣彰化地方法院檢察署92年度偵字第3065、3786號），提起上訴
，經判決後由最高法院發回更審，本院判決如下：
    主  文
原判決關於丙○○部分撤銷。
丙○○共同連續行使公務員明知為不實之事項，而登載於職務上
所掌之公文書，足以生損害於公眾，處有期徒刑壹年貳月，減為
有期徒刑柒月；又連續依據法令從事公務之人員，利用職務上之
機會，詐取財物，處有期徒刑壹年拾月，褫奪公權貳年。應執行
有期徒刑貳年，褫奪公權貳年，緩刑伍年。
    事  實
一、丙○○自民國（下同）七十五年間起任職於臺灣省彰化縣區
    車輛行車事故鑑定委員會（原設於彰化縣彰化市，於七十九
    年間遷至彰化縣花壇鄉○○村○○路○段四五七號四樓，下
    稱「彰化車鑑會」）擔任技士，甲○○（業經本院前審判處
    有期徒刑一年二月，緩刑三年確定在案）自七十二年間起擔
    任該會之秘書，乙○○（業經原審判處有期徒刑一年二月，
    緩刑三年確定在案）自六十三年間起擔任該會之約僱人員。
    緣甲○○居住在南投縣南投市，於自行購入車輛使用後，即
    以自備交通工具通勤上班；丙○○則在苗栗縣苑裡鎮及彰化
    縣花壇鄉等二地之住處往返（於八十九年四月前），並以自
    備交通工具通勤上班。甲○○、丙○○及乙○○等三人均明
    知依據臺灣省政府六十三年五月八日（）府經秘字第三
    四七四八號函、六十五年二月十三日（）２１３府主一字
    第三○三六號函、七十五年八月五日省交會字第三三○三四
    號函、八十二年十一月四日「車輛管理辦法」、八十六年八
    月十九日八六交人字第三六七○八號函暨「臺灣省政府所屬
    各機關核發員工交通費注意事項」及八十八年十月五日八八
    府人字第一六○七四四號函暨「臺灣省政府核發員工交通費
    注意事項」等相關規定，於八十六年九月前，臺灣省政府所
    屬員工報領交通費均須檢附鐵、公路之月票購買證明單據申
    請；於八十六年九月後，始增列員工自備交通工具者，得以
    公、民營加油站之加油收據辦理核銷，且於第一次辦理均須
    檢附現居住地址之證明文件，並由秘書（總務）單位會同人
    事及會計單位負責確實審核；另依「臺灣省政府核發員工交
    通費注意事項」第一條規定：「臺灣省政府員工交通費之核
    發，依本注意事項規定，由秘書室主辦，人事室及會計室協
    辦」。而甲○○、丙○○、乙○○分別負責彰化車鑑會之秘
    書、人事及會計業務，職司發放交通費之審核、造冊簽稿及
    會計等事項，為依法令從事公務之人員，竟共同基於以不實
    支出單據核銷帳款方式請領交通費之概括犯意，自八十二年
    七月間起至八十六年八月間止，由乙○○先向彰化客運取得
    空白之「購買通勤月票證明單」，再每月填寫虛偽不實之通
    勤搭乘起迄地點，其中甲○○為「南投─彰化─花壇」，丙○○則為「台中─彰化─花壇」，並加具金額，黏貼在彰化
    車鑑會黏貼憑證用紙上據以報帳，再由甲○○在「審核欄」
    核章，乙○○在「會計欄」核章，及由甲○○在「主任委員
    欄」加蓋由其負責保管使用之主任委員張條清（甲）章，以
    製作完成並由丙○○造冊簽稿行使與事實不符之職務上所掌
    公文書，足以生損害於臺灣省政府對所屬員工核發交通補助
    費之正確性。
二、另丙○○亦明知上述臺灣省政府核發員工交通費注意事項規
    定暨交通費請示單說明所標示「現居地址」係以員工實際居
    住地址為準，且依「臺灣省政府核發員工交通費注意事項」
    第三條第(三)項規定「員工居住所距辦公處所三公里以內者，
    不得報領交通補助費」，而其自八十九年四月間起即以彰化
    縣花壇鄉○○村○○街一六六巷二十六號為住所，距離其辦
    公處所之彰化車鑑會（址設彰化縣花壇鄉○○村○○路○段
    四五七號四樓）未達三公里，於上班日數內並無實際往返苗
    栗縣苑裡鎮舊宅之通勤事實，詎其職司彰化車鑑會交通補助
    費之人事稽核、造冊簽稿工作，為依法令從事公務之人員，
    竟另行單獨起意，意圖為自己不法之所有，並基於概括之犯
    意，自八十九年四月間起，利用職務上之機會，施用詐術而
    在「臺灣省彰化縣區車輛行車事故鑑定委員會員工交通費印
    領清冊」上之上（下）班起訖地點欄，虛偽填載「沙鹿－彰
    化－花壇」之通勤地點，以加油單據，黏貼在彰化車鑑會黏
    貼憑證用紙上據以申領交通補助費，使該彰化車鑑會之秘書
    室及會計室等會核單位人員疏未注意核章後，以製作完成並
    由丙○○造冊簽稿行使與事實不符之職務上所掌公文書，致
    彰化車鑑會陷於錯誤後准予核發，先後每月詐得新臺幣（下
    同）二千七百三十五元至三千零九十一元不等之交通補助費
    ，迄九十一年四月間止，共計詐得七萬二千九百九十三元之
    交通補助費，足以生損害於臺灣省政府對所屬員工核發交通
    補助費之正確性。
三、嗣經署名「一群看不慣之員工」者向前台灣省政府政風室提
    出檢舉，經前台灣省政府函送臺灣彰化地方法院檢察署偵查
    ，並由該署檢察官指揮法務部調查局中部地區機動工作組（
    下稱中機組）偵辦，丙○○於偵查中自白上情，並於九十一
    年六月間繳回上開詐得之交通補助費。
四、案經法務部調查局中部地區機動工作組移送臺灣彰化地方法
    院檢察署檢察官偵查起訴。
    理  由
一、訊據上訴人即被告（下稱被告）丙○○坦承自七十五年間起
    擔任彰化車鑑會之技士，迄八十九年四月前其均在苗栗縣苑
    裡鎮及彰化縣花壇鄉等二地以自備交通工具通勤上班，同時
    間甲○○居住在南投縣南投市，亦以自備交通工具通勤上班
    ；及自八十九年四月間起，迄九十一年四月間止，其曾先後
    每月向彰化車鑑會領取二千七百三十五元至三千零九十一元
    不等之交通補助費，共領取七萬二千九百九十三元等事實不
    諱，惟矢口否認有行使公務員登載不實文書及利用職務上之
    機會詐取財物等犯行，辯稱：伊於上開時間並未負責彰化車
    鑑會之人事業務及職司發放交通費之造冊簽稿工作，亦不知
    於八十六年九月前臺灣省政府有所屬員工報領交通費均須檢
    附鐵、公路之月票購買證明單據申請之規定，上開黏貼憑證
    上之驗收證明並非伊所蓋，也沒有伊之章，亦非伊所造冊。
    另自八十九年四月間起，迄九十一年四月間止，伊確實居住
    在苗栗縣苑裡鎮開車上下班，所報領之上開交通補助費均係
    法令所允許之範圍，並無利用職務上之機會詐取上開交通補
    助費之犯行云云。經查：
甲、上揭共同行使公務員登載不實文書之犯罪事實，業據被告丙○○及共同被告甲○○、乙○○等人分別於中機組及檢察官
    偵查中供明在卷，茲分述如下：
  被告丙○○於九十二年二月二十五日在中機組調查時自白稱
    ：伊自七十九年起即開車上、下班，在八十六年九月省政府
    來函將交通補助費明文化之前，伊係以空白購票證明申領交
    通補助費，八十六年九月之後才以加油站發票申請交通補助
    費等語；嗣於九十二年二月二十五日在檢察官偵查時又自白
    稱：「（問：如何取彰化客運月票收據？）會計乙○○處理
    好，我蓋章，收據不知誰去拿的，會計會幫我們全部做好」
    等語。
  證人即共同被告甲○○於九十二年二月二十五日在中機組調
    查時證稱：伊於七十九年購車前，均以搭乘台汽客運至草屯
    ，再由草屯轉彰化客運至彰化，而伊自行開車後就未再搭乘
    客運，因為八十六年以前僅能以購買大眾交通工具之憑證，
    而伊自行開車後就未再搭乘大眾交通工具，故委託與彰化客
    運較熟之乙○○向彰化客運索取空白之購買月票憑證，再由
    乙○○幫伊填具憑證據以請領交通補助費，除伊與乙○○有
    這種情形外，丙○○亦有透過乙○○取得空白購票證明以填
    具請領交通補助費，惟彼等均有通勤事實，並在准許額度內
    報支等語。
  證人即共同被告乙○○於九十二年二月二十五日在中機組調
    查時證稱：「…秘書甲○○、丙○○因為都是自行開車上班
    ，在八十六年間以前礙於規定沒有購買通勤月票證明是無法
    報領交通補助費用，所以是由我向彰化客運站人員索取購買
    通勤月票證明單，再由我本人將該證明單填載，並粘貼在粘
    貼憑證上，再將該粘貼憑證拿給甲○○、丙○○在經辦人欄
    上蓋章，使他們順利完成請領程序；丁○○、黃掌秋則由他
    們自行取得單據完成請領程序... 」等語；於九十二年二月
    二十五日在檢察官偵查時證稱：「我是向彰化客運要收據，
    他們給我空白，我自己填出發地及目的地」等語；及於九十
    二年四月十八日在檢察官偵查時證稱：「（問：你報的是交
    通費或交通補助費？）是交通補助費」、「（問：是否向彰
    化客運取得空白收據？）是，我曾買過月票、回數票及單程
    票，彰化客運會給我一疊收據，讓我自行填載，因單據過多
    ，所以都以彰化客運來報銷，但有時會坐台汽或聯營，只是
    為了方便作業」、「（問：甲○○、丙○○是否都知道你用
    彰化客運收據幫他們報？）知道」等語。
  查被告丙○○上開自白，經核與證人甲○○、乙○○上開證
    述之內容相符，自堪認被告丙○○與共同被告甲○○、乙○○等人共同製作並檢具行使上開與事實不符之公務員職務上
    所掌公文書之犯罪事實，信為真實。而按共同正犯之成立，
    祇須具有犯意之聯絡，行為之分擔，既不問犯罪動機起於何
    人，亦不必每一階段犯行，均經參與；又按共同正犯間，非
    僅就其自己實施之行為負其責任，並在犯意聯絡之範圍內，
    對於他共同正犯所實施之行為，亦應共同負責（最高法院三
    十四年上字第八六二號、三十二年上字一九○五號判例參照
    ），是本件被告丙○○與共同被告甲○○、乙○○等三人就
    上開未有鐵公路之月票購買證明之單據，竟共同以不實彰化
    客運取得空白之「購買通勤月票證明單」，用以作為支出單
    據核銷帳款方式請領交通費，黏貼在彰化車鑑會黏貼憑證用
    紙上據以報帳，且該彰化車鑑會辦理所屬員工交通補助費核
    銷之黏貼憑證用紙，係屬公文書，不因黏貼有上開不實彰化
    客運取得空白之「購買通勤月票證明單」而影響其公文書性
    質（最高法院八十八年台上字第二三九四號判決參照）。另
    被告丙○○與共同被告甲○○、乙○○等三人共同製作並行
    使與事實不符之職務所掌公文書，自足以生損害於臺灣省政
    府對所屬員工核發交通補助費之正確性。又其三人彼此間具
    有犯意聯絡及行為分擔，自均為共同正犯。
  又在八十六年九月前，臺灣省政府所屬員工報領交通費均須
    檢附鐵、公路之月票購買證明單據申請，亦有臺灣省政府六
    十三年五月八日（）府經秘字第三四七四八號函、六十
    五年二月十三日（）２１３府主一字第三○三六號函、七
    十五年八月五日省交會字第三三○三四號函、八十二年十一
    月四日「車輛管理辦法」、八十六年八月十九日八六交人字
    第三六七○八號函暨「臺灣省政府所屬各機關核發員工交通
    費注意事項」及八十八年十月五日八八府人字第一六○七四
    四號函暨「臺灣省政府核發員工交通費注意事項」等影本各
    一份在卷足稽（均附於中機組卷內），被告丙○○自七十五
    年間起在彰化車鑑會擔任技士並兼辦人事業務，殊難諉為不
    知。
  另被告丙○○係自七十五年間起開始兼辦彰化車鑑會之人事
    業務，申請交通補助費之簽呈上人事部分都是由被告丙○○
    蓋章，其負責審核申請交通補助費人實際居住地等情，亦據
    證人即彰化車鑑會之總務丁○○於本院審理時到庭結證在卷
    （見本院九十七年四月八日審判筆錄）；另證人即彰化車鑑
    會之秘書於本院審理時亦到庭結證稱：「被告丙○○係自七
    十幾年起開始幫忙人事業務」等語（見本院九十七年四月八
    日審判筆錄），益證被告丙○○辯稱其未負責彰化車鑑會之
    人事業務云云，顯與事實不符，並不足取。至臺灣省政府交
    通處於八十五年間雖曾發函給全省各車鑑會稱人事業務，自
    即日起指定由秘書兼辦云云，惟彰化車鑑會員工少，很多業
    務係兼辦，已據證人戊○○於本院審理時結證明確，且被告
    丙○○確自七十五年間起開始兼辦彰化車鑑會之人事業務，
    亦如前述，是該臺灣省政府交通處函並無法資為有利於被告
    丙○○之證明，併此敘明。
  又被告丙○○雖另辯稱：上開黏貼憑證上之驗收證明並非伊
    所蓋，也沒有伊之章，亦非伊所造冊云云。惟查被告丙○○
    於中機組已自白稱：「有關交通補助費之報銷流程是由申請
    人將證明單據交給會計乙○○，由乙○○黏貼製作『黏貼憑
    證用紙』並在『會計』欄蓋章後，請原申請人在『經辦人』
    欄蓋章，再由我、丁○○或乙○○其中一人在『驗收證明』
    欄蓋章，最後由乙○○協助彙整所有『黏貼憑證用紙』逐級
    陳送秘書、主任委員蓋章，核准後，由我依據『黏貼憑證用
    紙』金額，動支彰化車鑑會周轉零用金先行發放款項給各申
    請人，乙○○則將『黏貼憑證用紙』送呈台灣省政府請領交
    通費，經台灣省政府核准並開立公庫支票後，再由我負責存
    入彰化車鑑會公庫帳戶內歸墊」等語，經核與證人乙○○上
    開於中機組所為之陳述相符，足見被告丙○○此部分所辯顯
    係事後圖卸之詞，亦不足採。
  至證人甲○○於本院審理時雖到庭結證稱：「有購買通勤月
    票證明單應該就有買月票，我們都是每個月月底錢先交給會
    計乙○○。」等語；證人乙○○於本院審理時亦到庭結證稱
    ：「請領交通補助費購買通勤月票是由我負責，民國六十幾
    年主任委員指派我辦理車票相關業務，只要他們有拿錢給我
    需要我去買，我統一去購買。被告丙○○有請我買過月票，
    他有拿錢給我，我才幫他們買，沒拿錢就沒買。」等語，經
    核與其二人於中機組及偵查時所陳之上開內容不符，顯係事
    後迴護被告丙○○之詞，不足憑採。
  又共同被告甲○○、乙○○等二人確與被告丙○○共同製作
    並行使上開與事實不符之職務所掌公文書，甲○○、乙○○
    二人因而經本院前審及原審分別判處有期徒刑一年二月，緩
    刑三年確定在案，亦有原審九十二年度訴字第七六五號及本
    院九十三年度上訴字第一六八八號等刑事判決各一份附卷可
    按，益證被告丙○○確有參與上開犯行無訛。
  此外復有彰化車鑑會自八十二年七月間起至八十六年八月間
    止貼有購買通勤月票證明單之黏貼憑證用紙等影本附卷可按
    （均附於彰化車鑑會之支出憑證簿上）。
乙、上揭利用職務上之機會詐取財物之犯罪事實：
  被告丙○○於九十二年二月二十五日在中機組調查時自白稱
    ：「伊自八十九年四月間起已大部分時間居住在彰化縣花壇
    鄉，而少部分則住在苗栗縣苑裡鎮」等語；證人甲○○於中
    機組亦證稱：「被告丙○○婚前是居住在苗栗苑裡，婚後則
    在彰化花壇購屋定居」等語，而被告丙○○係於七十九年五
    月之前即已結婚，有其中機組調查時之筆錄可按，足見被告
    丙○○應自八十九年四月間起即居住在彰化縣花壇鄉甚明。
    參以被告丙○○及配偶葉惠玲、子女黃敬棻、黃揖翔、黃昱
    甄等人自八十九年四月間起至九十一年八月間，彼等之就診
    資料，均在彰化縣區醫院，此有卷附中央健康保險局中區分
    局九十一年九月二十日健保中政字第○九一○○五四○八八
    號函暨所附被告丙○○等人之投保及就診資料紀錄可資佐證
    ；又被告丙○○所有門號為0000000000號行動電
    話自九十一年一月起迄十月間止之通聯紀錄，亦顯示大部分
    時間均在彰化地區，而其電話帳單寄址亦在彰化縣花壇鄉○○村○○街四四號之三五，亦有中華電信股份有限公司台灣
    中區電信分公司彰化營運處九十一年十月二十二日彰一業字
    第九一ＣＤ一○○一四三號函暨所附電話使用人登記資料及
    通聯紀錄在卷可稽；另被告丙○○之上開00000000
    00號行動電話係於八十九年二月十四日辦理過戶至丙○○
    名下，當初申請時戶籍及帳址均為彰化縣花壇鄉○○街四四
    之三五號，使用至九十四年八月二日更改帳址，亦有中華電
    信股份有限公司台灣南區電信分公司彰化營運處九十六年六
    月十二日彰服字第九六CG一０二一二七號函一份在卷可按，
    益證被告丙○○自八十九年四月間起至九十一年四月間止大
    部分均居住在彰化縣花壇鄉，並非苗栗縣苑裡鎮之舊宅無疑
    。至被告丙○○於上開期間縱偶而會回其故居苗栗縣苑裡鎮
    探望父母，但並無解於其居住在彰化縣花壇鄉事實之認定，
    附此說明。
  至證人即被告丙○○苗栗縣苑裡鎮舊宅之鄰長郭陳欽及里長
    鄭銘國，雖於原審審理時到庭證稱曾在被告丙○○苗栗縣苑
    裡鎮舊宅見過丙○○等語，然證人郭陳欽亦證稱：伊係有時
    候看到丙○○，並不是每次都有看到，丙○○會去田裡幫忙
    ，但不是常常看到丙○○到田裡幫忙等語；證人鄭銘國亦證
    稱：伊於九十一年八月當里長後，才常去丙○○苗栗住處，
    在這之前並不常去，亦不知丙○○如何去上班等語，查證人
    郭陳欽、鄭銘國均未經常見到被告丙○○，是彼等所為證詞
    並無法資為被告丙○○係住在苗栗縣苑裡鎮舊宅之認定。另
    證人黃吳阿丹於本院前審審理時雖證稱：「（你家裡與被告
    丙○○距離多遠？）隔壁。」、「（平常你知道被告丙○○
    家裡有誰？）父母親。」、「（被告丙○○有無住在家裡？
    ）被告有回家住。」、「（你如何知道，被告晚上有回家住
    ？）他有開車，回家我就知道。因他父母身體不好。」、「
    （被告丙○○平常一星期回去幾次？）四、五次或是三、四
    次不一定。」、「（你知道被告常回家裡有多久時間？）之
    前被告沒有買車以前，他都坐車，買車以後就自己開車回家
    。已經很久，時間我沒有辦法記住。」、「（被告有無短期
    間沒有回家情形？）被告幾乎每天回他父母家，只有偶而一
    、二次沒有回去，後來他有去唸書，會晚一點回家，但是還
    是很少不回家。」、「（你今天來法院作證，事先知道否？
    ）被告丙○○事先去找我，我說沒有關係，我說我會去作證
    。」、「（你說被告晚上唸書很晚回家，這是幾年前的事情
    ？）約三、四年前，他母親死後，他有去唸書。」、「（被
    告丙○○唸書時候，是住在彰化花壇還是都有回苗栗苑裡？
    ）他大部分還是回苗栗苑裡，很少沒有回家。」、「（所謂
    很少沒有回家，是指多久沒有回家一次？）大概一個禮拜不
    到一天，最多一天沒有回苗栗苑裡。大部分每一天都有回苗
    栗苑裡。」、「（這大約是多久的事情？）最近他母親死後
    ，才這樣。以前他每天都有回家。」等語，經核與被告丙○○陳稱：「證人年紀大，時間記得先後，有些不清楚。我是
    在九十年九月份我母親死後才去唸書，係九十年九月去建國
    技術學院唸書，唸書期間一個禮拜回去苗栗苑裡二、三次，
    其餘時間都住在彰化，九十一年一、二月休學一年，證人供
    述我唸書期間每天都有回苗栗苑裡，最多一個禮拜一天不回
    去，係他老人家記憶不清楚，我壹個禮拜回去二、三次」等
    語，其中最重要之情節即有關被告丙○○於九十年間在建國
    技術學院唸書期間有無回苗栗家及每星期多少次數，顯不相
    符，且該證人係由被告丙○○事先溝通後再聲請本院前審傳
    訊，所為證言自不免與被告丙○○間有共謀勾串之情事，其
    陳述顯不具有可信性，已難採信，況該證人上開所供核與上
    開事證及被告丙○○之自白不符，益見該證人所為之上開陳
    述顯係迴護被告丙○○之詞，委無可採。
  又員工居住所距辦公處所三公里以內者，不得報領交通補助
    費，此為臺灣省政府核發員工交通費注意事項第三條第三項
    所明定，被告丙○○自七十五年間起在彰化車鑑會擔任技士
    並兼辦人事業務（已如前述），自難諉為不知。又被告丙○○既兼辦人事業務，則其明知居住在彰化縣花壇鄉，依規定
    不得請領交通補助費，竟利用兼辦人事業務審核交通補助費
    之機會，詐取上開交通補助費，自係利用職務上之機會詐取
    財物無疑。
  此外復有被告丙○○之簽呈、彰化車鑑會九十一年五月二十
    九日彰鑑行字第九一一八一五號函附之被告丙○○請領交通
    補助費明細表一份、審計部九十一年九月二十四日臺審部總
    字第九一○四四三號函附之彰化車鑑會辦理所屬員工交通補
    助費核銷之黏貼憑證暨報銷單據、印領清冊等資料及被告丙○○請領八十九年四月起至九十一年四月止交通補助費之彰
    化車鑑會員工交通費印領清冊影本等影本附卷可稽。
  另被告丙○○自八十九年四月間起至九十一年四月間止之上
    班日數內並無實際往返苗栗縣苑裡鎮舊宅之通勤事實，詎其
    明知上開時間其居住在彰化縣花壇鄉○○村○○街一六六巷
    二十六號，距離其辦公處所之彰化車鑑會（址設彰化縣花壇
    鄉○○村○○路○段四五七號四樓）未達三公里，不得請領
    交通補助費，竟利用職務上之機會，施用詐術於該會員工交
    通費印領清冊，虛偽填載「沙鹿－彰化－花壇」之通勤地點
    ，以加油單據，黏貼在彰化車鑑會黏貼憑證用紙上據以申領
    交通補助費，行使與事實不符之職務所掌公文書，而使彰化
    車鑑會陷於錯誤後，予以核發交通補助費，共詐得計七萬二
    千九百九十三元之交通補助費，自足以生損害於臺灣省政府
    對所屬員工核發交通補助費之正確性。
  至證人甲○○於本院審理時到庭結證稱：「被告丙○○進來
    會裡就是住苑裡，後來跟彰化女友結婚，有在彰化買房子，
    他住在何處，我不知道，我曉得花壇有住過，他父母身體不
    好，我們知道他一開始是住在家裡，結婚以後經常回去。住
    多久我不知道」等語，經核與其於中機組證稱：「被告丙○○婚前是居住在苗栗苑裡，婚後則在彰化花壇購屋定居」等
    語不符，顯係事後迴護被告丙○○之詞，無可採信。
  (三)綜上所述，足證被告丙○○上開所辯顯係飾卸之詞，不足採
    信，是罪證明確，其犯行堪以認定。又被告丙○○之選任辯
    護人聲請本院函查之其他證據，經核亦無法資為有利於被告
    丙○○之認定，附此敘明。
二、證據能力方面：
  (一)按被告以外之人於檢察事務官、司法警察官或司法警察調查
    中所為之陳述，與審判中不符時，其先前之陳述具有較可信
    之特別情況，且為證明犯罪事實存否所必要者，得為證據，
    刑事訴訟法第一百五十九條之二定有明文，而所謂「前後陳
    述不符」之要件，應就前後階段之陳述進行整體判斷，以決
    定其間是否具有實質性差異，惟無須針對全部陳述作比較，
    陳述之一部分有不符，亦屬之。查本件證人甲○○、乙○○
    等二人於中機組所為之上開陳述，經核與其於本院審理中所
    為之上開陳述不符（詳已如前述），但本院審酌其二人於中
    機組所為之上開陳述距案發日較近，當時記憶自較深刻，可
    立即反應所知，不致因時隔日久而遺忘案情；且較無來自被
    告或其他成員同庭在場之壓力而出於虛偽不實之指證，或事
    後串謀而故為迴護被告之機會，揆諸上開說明，其二人於中
    機組所為之陳述，客觀上應具有較可信之特別情況，且亦為
    證明犯罪事實存否所必要，依刑事訴訟法第一百五十九條之
    二之規定，其二人於中機組所為之上開陳述，自得為證據。
  (二)次按被告以外之人於偵查中向檢察官所為陳述，除顯有不可
    信之情況者外，得為證據，同法第一百五十九條之一第二項
    定有明文。偵查中對被告以外之人（包括證人、鑑定人、告
    訴人、被害人及共同被告等）所為之偵查筆錄，或被告以外
    之人向檢察官所提之書面陳述，性質上均屬傳聞證據。惟現
    階段刑事訴訟法規定檢察官代表國家偵查犯罪、實施公訴，
    依法其有訊問被告、證人及鑑定人之權，證人、鑑定人且須
    具結，而實務運作時，檢察官偵查中向被告以外之人所取得
    之陳述，原則上均能遵守法律規定，不致違法取供，其可信
    度極高，職是，被告以外之人前於偵查中所為之證述，除反
    對該項供述得具有證據能力之一方，已釋明「顯有不可信之
    情況」之理由，且於審判中已主張詰問該被告以外之人，而
    未獲詰問的機會外，不宜以該證人未能於偵查中接受他造之
    反對詰問為由，即遽指該證人於偵查中之陳述不具證據能力
    。查本件證人乙○○於偵查中向檢察官所為之上開陳述，被
    告丙○○未曾提及檢察官在偵查時有不法取供之情形，且被
    告丙○○除已在本院審理時獲得充分詰問上開證人之機會外
    ，亦未據其釋明證人乙○○上開於中機組之供述有何顯不可
    信之情況，揆諸上開說明，證人乙○○上開偵查中之證言，
    自具有證據能力。至於該證人於偵查中之證詞與本院審理時
    之證詞有不相符合之處，乃證據證明力取捨之問題，與證據
    能力無關。
  (三)又除顯有不可信之情況外，公務員職務上製作之紀錄文書、
    證明文書，亦得為證據，刑事訴訟法第第一百五十九條之四
    第一款定有明文。查上開彰化車鑑會九十一年五月二十九日
    彰鑑行字第九一一八一五號函附之被告丙○○請領交通補助
    費明細表係公務員職務上製作之證明文書，為公務員依職權
    所為，與其責任、信譽攸關，若有錯誤、虛偽，公務員可能
    因此擔負刑事及行政責任，且該等文書經常處於可能受公開
    檢查之狀態，其正確性及真實之保障極高，故並無顯有不可
    信之情況，依上開規定，自得為證據。
  (四)另被告以外之人於審判外之陳述，雖不符刑事訴訟法第一百
    五十九條之一至第一百五十九條之四之規定，而經當事人於
    審判程序同意作為證據，法院審酌該言詞陳述或書面陳述作
    成時之情況，認為適當者，亦得為證據。當事人、代理人或
    辯護人於法院調查證據時，知有第一百五十九條第一項不得
    為證據之情形，而未於言詞辯論終結前聲明異議者，視為有
    前項之同意，刑事訴訟法第一百五十九條之五第一項、第二
    項定有明文。立法意旨在於傳聞證據未經當事人之反對詰問
    予以核實，原則上先予排除，惟若當事人已放棄詰問或未聲
    明異議，基於證據資料愈豐富，愈有助於真實發現之理念，
    且強化言詞辯論主義，法院自可承認該傳聞證據例外擁有證
    據能力。查本件被告及其選任辯護人對於其他非供述證據之
    證據能力，並未於言詞辯論終結前聲明異議，依刑事訴訟法
    第一百五十九條之五第二項之規定，視為同意作為證據，且
    本院審酌其他非供述證據係公務員依職權所為，與其責任、
    信譽攸關，若有錯誤、虛偽，公務員可能因此擔負刑事及行
    政責任，且該等文書經常處於可能受公開檢查之狀態，其正
    確性及真實之保障極高，自較符事實，是本院認該書面陳述
    適當，依刑事訴訟法第一百五十九條之五第一項之規定，自
    亦得為證據。
三、按被告行為後，九十四年二月二日修正公布之刑法，業於九
    十五年七月一日施行，新刑法第二條第一項之規定，係規範
    行為後法律變更所生新舊法律比較適用之準據法，於新刑法
    施行後，應適用新刑法第二條第一項之規定，為「從舊從輕
    」之比較。另於比較時應就罪刑有關之共犯、未遂犯、想像
    競合犯、牽連犯、連續犯、結合犯，以及累犯加重、自首減
    輕暨其他法定加減原因（如身分加減）與加減比例等一切情
    形，本於統一性及整體性原則，綜其全部罪刑之結果而為比
    較（最高法院九十五年五月二十三日刑事庭第八次會議決議
    參照）。惟新刑法條文雖經修正，但若僅屬單純之文字修飾
    ，或將實務見解或法理明文化，而不涉及刑罰之輕重、構成
    要件之變更，或其他有利、不利於行為人之情形者，即無庸
    依刑法第二條第一項之規定比較新、舊法，而應依一般法律
    適用原則，適用「裁判時法」處斷（最高法院九十五年十一
    月七日第二十一次刑事庭會議決議意旨參照）。是：
（一）查刑法第十條第二項公務員之定義，原規定為「稱公務員
      者，謂依法令從事於公務之人員。」，經修正為「稱公務
      員者，謂下列人員：(1)依法令服務於國家、地方自治團體
      所屬機關而具有法定職務權限，以及其他依法令從事於公
      共事務，而具有法定職務權限者。(2)受國家、地方自治團
      體所屬機關依法委託，從事與委託機關權限有關之公共事
      務者。」，修正後對於公務員之範圍雖加以限縮，但被告
      丙○○無論依修正前後之刑法第十條第二項規定，均符合
      公務員身分，則上述法律之修正，即無有利或不利於被告
      之情形，自無庸依刑法第二條第一項之規定比較新舊法，
      而應依一般法律適用原則，適用裁判時法即修正後新法處
      斷（最高法院九十五年十一月七日第二十一次刑事庭會議
      決議參照）。
（二）刑法第二十八條，該條原規定：「二人以上共同『實施』
      犯罪之行為者，皆為共同正犯。」，新法修正為：「二人
      以上共同『實行』犯罪之行為者，皆為共同正犯。」，將
      舊法之「實施」修正為「實行」。原「實施」之概念，包
      含陰謀、預備、著手及實行等階段之行為，修正後僅共同
      實行犯罪行為始成立共同正犯。揆諸本條之修正理由係為
      釐清陰謀共同正犯、預備共同正犯、共謀共同正犯是否合
      乎本條規定之正犯要件，亦即修正後之共同正犯，限縮在
      「實行」概念下之共同參與行為，始成立共同正犯而已。
      就本案被告所涉之上揭犯行而言，被告係成立行使公務員
      明知為不實之事項罪之共同正犯，無論修正前後之法律規
      定，對於被告之刑度及處罰並無有利或不利之情形，非屬
      刑法第二條第一項所指「法律有變更」，即無該條比較適
      用問題，應依一般法律適用原則，適用裁判時法，即應依
      修正後之刑法第二十八條之規定論以共同正犯。
（三）刑法第五十五條牽連犯及第五十六條連續犯之規定於上開
      時間均經公布刪除，刪除牽連犯及連續犯後須依數罪併罰
      之規定處罰，經比較後並非較有利於被告，依刑法第二條
      第一項前段之規定，此部分應適用行為時即修正前刑法第
      五十五條及第五十六條之規定論以牽連犯及連續犯。
（四）刑法第三十七條第二項關於褫奪公權之規定，於上開時間
      亦修正為：「宣告一年以上有期徒刑，依犯罪之性質認為
      有褫奪公權之必要者，宣告一年以上十年以下褫奪公權。
      」而修正前之規定：「宣告六月以上有期徒刑，依犯罪之
      性質認為有褫奪公權之必要者，宣告一年以上十年以下褫
      奪公權。」，本件被告丙○○利用職務上之機會詐取財物
      罪部分，經宣告一年以上有期徒刑之罪（詳如後述），依
      貪污治罪條例第十七條之規定，不論是修正前之規定或是
      修正後之規定，均應宣告褫奪公權，對被告而言並無有利
      或不利之情形，應依一般法律適用原則，適用裁判時法即
      修正後刑法第三十七條第二項之規定宣告褫奪公權。
（五）刑法第五十一條第五款定執行刑之規定，修正前規定：「
      宣告多數有期徒刑者，於各刑中之最長期以上，各刑合併
      之刑期以下，定其刑期。但不得逾二十年。」，修正後規
      定：「宣告多數有期徒刑者，於各刑中之最長期以上，各
      刑合併之刑期以下，定其刑期。但不得逾三十年。」，經
      比較後，修正後之規定並非較有利於被告，是此部分應適
      用行為時即修正前刑法第五十一條第五款之規定，定被告
      應執行之刑。
（六）刑法第七十四條緩刑之規定，原規定：「受二年以下有期
      徒刑、拘役或罰金之宣告，而有左列情形之一，認以暫不
      執行為適當者，得宣告二年以上五年以下之緩刑，其期間
      自裁判確定之日起算：未曾受有期徒刑以上刑之宣告者
      。前曾受有期徒刑以上刑之宣告，執行完畢或赦免後，
      五年以內未曾受有期徒刑以上刑之宣告者。」，修正為：
      「受二年以下有期徒刑、拘役或罰金之宣告，而有下列情
      形之一，認以暫不執行為適當者，得宣告二年以上五年以
      下之緩刑，其期間自裁判確定之日起算：未曾因故意犯
      罪受有期徒刑以上刑之宣告者。前因故意犯罪受有期徒
      刑以上刑之宣告，執行完畢或赦免後，五年以內未曾因故
      意犯罪受有期徒刑以上刑之宣告者。」，經比較後以修正
      後之規定較有利於被告，此部分自應適用修正後之規定宣
      告緩刑。
（七）貪污治罪條例第五條第一項第二款之利用職務上之機會詐
      取財物罪，法定刑為七年以上有期徒刑，得併科新臺幣六
      千萬元以下罰金。而於上開時間修正後之刑法第三十三條
      第五款係規定：「主刑之種類如下：五、罰金：新臺幣一
      千元以上，以百元計算之」，是依修正後之規定，該條例
      所得併科之罰金刑最低為新臺幣一千元；然依被告行為時
      之刑罰法律，即修正前刑法第三十三條第五款規定之罰金
      最低額一元，該罪之罰金刑最低額為銀元一元，若換算為
      新臺幣，僅為新臺幣三元，加上依罰金罰鍰提高標準條例
      第一條之規定提高十倍，亦僅為新臺幣三十元，比較上述
      修正前後之法律，自以被告行為時關於併科罰金刑之規定
      較有利於被告。
四、查(一)被告丙○○以空白之「購買通勤月票證明單」，每月填
    寫虛偽不實之通勤搭乘起迄地點，並將此不實事項登載在渠
    等職務所掌公文書，而以不實支出單據核銷帳款方式請領交
    通費，自足以生損害於臺灣省政府對所屬員工核發交通補助
    費之正確性，是核被告丙○○此部分行為，係犯刑法第二百
    十六條、第二百十三條之行使公務員登載不實文書罪。又其
    公務員登載不實文書後復持以行使，公務員登載不實文書之
    低度行為已為行使之高度行為所吸收，不另論罪。至其與共
    同被告甲○○、乙○○等共三人間，具有犯意聯絡及行為分
    擔，均為共同正犯。另其先後犯行，犯罪構成要件相同，顯
    係基於概括犯意反覆為之，為連續犯，應依修正前刑法第五
    十六條之規定論以一罪，並加重其刑。又其此部分之犯罪時
    間係在九十六年四月二十四日之前，且核無中華民國九十六
    年罪犯減刑條例第三條、第五條所定不得減刑之情形，應依
    該條例之規定減輕宣告刑二分之一。(二)被告丙○○利用職務
    上之機會詐取交通補助費部分，係犯貪污治罪條例第五條第
    一項第二款之利用職務上之機會詐取財物罪及刑法第二百十
    六條、第二百十三條之行使公務員登載不實文書罪。其公務
    員登載不實文書後復持以行使，公務員登載不實文書之低度
    行為已為行使之高度行為所吸收，不另論罪。又其先後多次
    利用職務上機會詐取財物及行使公務員登載不實文書犯行，
    均係犯罪構成要件相同，顯係基於概括犯意反覆為之，均為
    連續犯，均應依修正前刑法第五十六條之規定論以一罪，並
    加重其刑。至其所犯之上開二罪間，具有方法、結果關係，
    為牽連犯，應依修正前刑法第五十五條之規定從一重之利用
    職務上之機會詐取財物罪處斷。(三)被告丙○○所犯之上開與
    甲○○、乙○○共同行使公務員登載不實文書罪，及其所犯
    之上開八十九年四月間起至九十一年四月間之利用職務上之
    機會詐取財物罪等二罪間，時間相距約二年八月（其間被告
    丙○○因自八十年間至八十九年三月間止，係確實居住在苗
    栗縣苑裡鎮舊宅，故其自八十六年九月間起至八十九年三月
    間止，得以自用車輛之公、民營加油站之加油收據，請領交
    通補助費，尚無不法情事，詳如後述，是被告丙○○此期間
    ，自無犯意可言），顯係犯意各別，行為互異，應分論併罰
    。(四)被告丙○○就上開利用職務上機會詐取財物罪部分，於
    偵查中自白，有其上開中機組筆錄足按，嗣並於九十一年六
    月間自動繳交全部所得財物，有彰化車鑑會九十一年七月十
    日彰鑑行字第九一二三二五號函一份在卷可按（見原審卷二
    第六三頁），應依貪污治罪條例第八條第二項之規定減輕其
    刑，且先加後減之。
五、原審予以論罪科刑，固非無見，惟查(一)原判決就被告丙○○
    共同行使公務員登載不實文書罪部分，未及依中華民國九十
    六年罪犯減刑條例之規定予以減刑，已有未合。(二)原判決認
    定被告丙○○負責彰化車鑑會之人事業務，惟理由內未說明
    認定該項事實所憑之證據，顯有理由不備之違誤。(三)原審係
    以被告身分傳喚、詢問共同被告甲○○、乙○○，並未使其
    二人立於證人地位，具結陳述或接受被告丙○○之詰問；而
    原審踐行審判程序時，亦未依前述規定適用人證之調查程序
    ，使甲○○、乙○○立於證人之地位而為陳述，或接受丙○○之詰問，致有不當剝奪被告丙○○對於甲○○、乙○○之
    正當詰問權，此部分踐行之訴訟程序，亦難謂為適法。被告
    丙○○上訴意旨仍執前詞否認犯罪，雖無理由，但原判決既
    有上述可議之處，應由本院將原判決關於被告丙○○部分予
    以撤銷改判。復查被告丙○○素行尚佳，並無犯罪前科（有
    台灣高等法院被告前案紀錄表足按），其因一時貪念致蹈重
    典，雖時間長達二年有餘，但所詐取之財物為每月微薄之交
    通補助費，且前後共僅詐得七萬二千九百九十三元，而貪污
    治罪條例第五條第一項第二款之利用職務上之機會詐取財物
    罪最輕本刑為七年以上有期徒刑，可謂情輕法重，其犯罪之
    情狀在客觀上非無可憫恕之處，本院認如處以法定最低度之
    刑期，猶嫌過重，爰就此部分依刑法第五十九條之規定予以
    酌減其刑。茲審酌被告丙○○之品行尚佳（已如前述）及其
    犯罪之動機、目的、手段、所得財物不多、所生危害非鉅、
    犯後於偵查中自白，並已自動繳回上開詐取交通補助費之全
    部款項、暨其犯後態度等一切情狀，分別量處被告丙○○如
    主文第二項所示之刑，並就其共同行使公務員登載不實文書
    罪部分依法減刑後，定其應執行刑之刑。又其所犯利用職務
    上之機會詐取財物罪為貪污治罪條例之罪，且經法院宣告有
    期徒刑以上之刑，應依貪污治罪條例第十七條之規定併予宣
    告褫奪公權二年，以示懲儆。末查被告丙○○前未曾因故意
    犯罪而受有期徒刑以上刑之宣告，有臺灣高等法院被告全國
    前案紀錄表足按，其因一時失慮，致起貪念而蹈法網，犯後
    於偵查中自白犯罪，並已自動將其所詐領之交通補助費七萬
    二千九百九十三元全部繳回彰化車鑑會（已如前述），足見
    其犯後具有悔意，其經此偵審教訓，應知所警惕而無再犯之
    虞，本院認上開所宣告之刑以暫不執行為適當，故併予宣告
    緩刑五年，以勵自新。另按貪污治罪條例第十條第一項固規
    定犯第四條至第六條之罪者，其所得之財物，應予追繳，並
    依其情節分別沒收或發還被害人，然該條之規定係以所得者
    為限，其無所得或已繳還者，自無從再為追繳或發還之諭知
    （最高法院五十四年臺上字第二六五號判例參照），本件被
    告丙○○已自動將所詐取之交通補助費全部繳還，已如前述
    ，自毋庸再諭知追繳該所得之財物並發還與被害人，附此敘
    明。
五、公訴意旨另以：被告丙○○自八十年起至八十六年九月間止
    ，由不知情之共同被告乙○○以空白之「購買通勤月票證明
    單」，每月填寫虛偽不實之通勤搭乘起迄地點，並加具金額
    ，黏貼在彰化車鑑會黏貼憑證用紙上據以報帳，而詐取交通
    補助費，復自八十六年九月間起，在簽呈上佯稱居住在苗栗
    縣苑裡鎮舊宅，而自八十六年九月間起至八十九年三月間止
    ，以自用車輛之公、民營加油站之加油收據，利用同一手法
    請領交通補助費，每月詐得三千元左右之不法利益，因認被
    告丙○○此部分亦涉有貪污治罪條例第五條第一項第二款利
    用職務上之機會詐取財物之罪嫌云云。按犯罪事實應依證據
    認定之，無證據不得認定犯罪事實；不能證明被告犯罪者，
    應諭知無罪之判決，刑事訴訟法第一百五十四條第二項、第
    三百零一條第一項分別定有明文。又認定不利於被告之事實
    ，須依積極證據，苟積極證據不足為不利於被告事實之認定
    時，即應為有利於被告事實之認定，更不必有何有利之證據
    ；另認定犯罪事實所憑之證據，雖不以直接證據為限，間接
    證據亦包括在內，然而無論直接或間接證據，其為訴訟上之
    證明，須於通常一般之人均不致有所懷疑，而得確信其為真
    實之程度者，始得據為有罪之認定，倘其證明尚未達到此一
    程度，而有合理性之懷疑存在時，即無從遽為有罪之確信（
    最高法院三十年上字第八一六號及七十六年臺上字第四九八
    六號判例參照）。次按刑事訴訟法第一百六十一條已於九十
    一年二月八日修正公布，其第一項規定：檢察官就被告犯罪
    事實，應負舉證責任，並指出證明之方法。因此檢察官對於
    起訴之犯罪事實，應負提出證據及說服之實質舉證責任。倘
    其所提出之證據，不足為被告有罪之積極證明，或其指出證
    明之方法，無從說服法院以形成被告有罪之心證，基於無罪
    推定之原則，自應為被告無罪判決之諭知（最高法院九十二
    年臺上字第一二八號判例參照）。訊據被告丙○○堅決否認
    有此部分利用職務上機會詐取財物之犯行，辯稱：伊於此期
    間確係住居在苗栗縣苑裡鎮舊宅，平日往返於苗栗縣苑裡鎮
    舊宅及彰化縣花壇鄉，有通勤上班之事實，並無詐取交通補
    助費之事云云。經查本件不惟被告丙○○始終否認此部分犯
    行，且依上述被告丙○○所有0000000000號行動
    電話之通聯紀錄，及中央健康保險局中區分局函附之被告丙○○家人葉惠玲、黃敬棻等人之投保及就診資料，亦僅能證
    明被告丙○○自八十九年四月起始大部分時間係居住在彰化
    縣花壇鄉（已如前述），而被告丙○○於中機組或偵查中亦
    未明確供稱其自八十年起至八十九年三月間止係居住在彰化
    縣花壇鄉，而非住在苗栗縣苑裡鎮舊宅等情，亦有其中機組
    及偵查筆錄足稽，尚乏證據可資認定被告丙○○自八十年起
    至八十九年三月間止此段期間均居住在彰化縣花壇鄉而謊報
    居住在苗栗縣苑裡鎮舊宅以詐領交通費之事實。此外復查無
    其他確切證據足以證明被告丙○○確有此部分利用職務上之
    機會詐取財物之犯行，是被告丙○○此部分犯罪並不能證明
    。惟因公訴人認此部分犯罪與上開論罪科刑之利用職務上之
    機會詐取財物部分，係屬具有連續犯關係之裁判上一罪，故
    不另為無罪之諭知，亦附此敘明。
六、據上論結，應依刑事訴訟法第三百六十九條第一項前段、第
    三百六十四條、第二百九十九條第一項前段、貪污治罪條例
    第二條、第五條第一項第二款、第八條第二項前段、第十七
    條、刑法第十一條前段、第二條第一項、第二十八條、第二
    百十三條、第二百十六條、第五十九條、第三十七條第二項
    、第七十四條第一項第一款、修正前刑法第五十一條第五款
    、第五十五條、第五十六條、中華民國九十六年罪犯減刑條
    例第二條第一項第三款，判決如主文。
本案經檢察官己○○到庭執行職務。
中    華    民    國    97    年    4     月    22    日
            刑事第八庭  審判長法  官  羅  得  村
                              法  官  吳  進  發
                              法  官  劉  榮  服
上列正本證明與原本無異。
如不服本判決應於收受送達後十日內向本院提出上訴書狀，其未
敘述上訴之理由者並得於提起上訴後十日內向本院補提理由書（
均須按他造當事人之人數附繕本）。
                              書記官  周  巧  屏
中    華    民    國    97    年    4     月    22    日
附錄論罪條文：
貪污治罪條例第五條第一項第二款：
有左列行為之一者，處七年以上有期徒刑，得併科新台幣六千萬
元以下罰金：
二、利用職務上之機會，詐取財物者。
刑法第二百十三條：
公務員明知為不實之事項，而登載於職務上所掌之公文書，足以
損害於公眾或他人者，處一年以上七年以下有期徒刑。


司法院資訊處製作；財團法人民間司法改革基金會備份。
